最高法院刑事判決　　　　　　　　　　　　　　　八十八年度台上字第四○八五號
　　上訴人　台灣高等法院檢察署檢察官
　　被　告　甲○○　男
右上訴人因被告妨害自由案件，不服台灣高等法院中華民國八十五年十二月二十日第
二審更審判決 (八十五年度上更(二)字第八一五號，起訴案號：台灣新竹地方法院檢察
署八十二年度偵字第二七○號) ，提起上訴，本院判決如左：
    主  文
原判決撤銷，發回台灣高等法院。
    理  由
本件原判決以公訴意旨略以：被告甲○○係新竹市警察局第二分局偵查員，於民國八
十年一月間曾向王恆春借用000－0000號ＢＭＷ牌自用小客車，該車停放在新
竹市○○○街附近時，有二不詳姓名男子欲行竊該車，將車門撬壞，適為甲○○發現
，該二不詳姓名男子始未得逞駕車逃逸，甲○○懷疑係駕駛000－0000號朋馳
牌自用小客車逃離者所為。八十年二月三日下午四時許，甲○○執行勤務完畢後與王
恆春駕車外出，至新竹市○○路與光復路口，適發現懸掛000－0000號自用小
客車停於路口，而吳明龍 (當時冒稱王啟彥) 則在該車旁與車內之人談話，吳明龍並
非實施何犯罪行為，或有何具體事證顯可疑為犯罪人，詎甲○○明知吳明龍並非刑事
訴訟法第八十八條之現行犯或準現行犯，竟假借其擔任警局偵查員之權力，強行將吳
明龍逮捕，押至新竹市警察局第二分局刑事組，欲經由吳明龍追查該欲行竊000－
0000號自用小客車者。惟吳明龍雖被強行押至該刑事組，甲○○並未將查案情形
記明於工作紀錄簿上，亦未製作任何筆錄，更未移送或函送台灣新竹地方法院檢察署
偵辦，而將吳明龍扣留於刑事組，至當晚十一、十二時許始將之釋放，非法剝奪其行
動自由約八小時，並致王恆春利用該期間向吳明龍之女友黃美芳佯稱可使吳明龍無罪
釋放為由詐騙新台幣（下同）二十萬元，因認甲○○涉有刑法第三百零二條第一項妨
害自由罪嫌。惟經審理結果，認不能證明其犯罪，因而維持第一審諭知甲○○無罪之
判決，駁回檢察官在第二審之上訴，固非無見。
惟查：(一)原判決諭知被告甲○○無罪，係以吳明龍為被告發現時，確實行跡可疑，被
告為刑事組偵查員，具有偵查犯罪之職務，其將吳明龍帶回刑事組偵訊，既未逾二十
四小時即將之釋回，究無何妨害他人自由之主觀犯意，為主要論據 (見原判決第三頁
正面第二行，第七行至第十二行) 。但被告與王恆春於八十年二月三日下午四時許駕
車外出，在新竹市○○路與光復路口發現吳明龍站在000－0000號自用小客車
車旁與人談話時，證人即新竹市警察局第二分局刑事組偵查員吳振興並不在場，即未
目睹當時經過情形；另證人王恆春證稱：伊曾於八十年一月二十日左右借與甲○○Ｂ
ＭＷ自用小客車使用後，停於光華街附近遭人破壞車門鎖頭等語，亦未提及吳明龍為
被告發現時是否行跡可疑；而吳明龍一再指訴被告非法剝奪其行動自由，吳明龍陳稱
：「八十年二月三日十四時許，有一部類似賓士轎車停在伊前面，向伊探詢頭份方向
如何走」、「在美髮店附近的電話亭旁邊，有一部賓士的車子問我香山如何走」、「
刑警叫我坐在椅子上，但有照相」等語，尤未自承其露有犯罪痕跡可疑為犯罪人，原
判決引用吳振興之證言及王恆春、吳明龍上開供述，認定「足見吳明龍為被告發現時
，確實行跡可疑」 (見原判決第二頁反面第四行至第三頁正面第二行) ，對於吳明龍
究竟有何行跡可疑之事實，又未明白敘述詳加論斷，不惟所憑之證據與待證事實不相
符合，有證據上理由矛盾之違法，亦嫌判決理由不備。(二)審理事實之法院，對於案內
一切證據，應綜合各方面情形為整體之觀察，並賦予客觀之評價，其就對立事證所為
之取捨，必須分別予以說明，不能僅論列其中一面，而置他面於不顧，否則，即有判
決理由不備之可議。卷查吳明龍 (冒名王啟彥) 於警訊中供稱：一部類似賓士轎車停
在我前面，並向我探詢頭份方向如何走，我回答不知道時，一部ＢＭＷ黑色轎車亦駛
來 (賓士車輛見狀即逃離) ，停在我前面，甲○○下車，即一拳打我左臉頰，未表明
身分，亦未說明原委，即將我雙手反控制，強拉至車內載往二分局 (見六三九八號偵
卷影本第五、六頁) ，於原審供稱：被告沒有表示身分，一下車就揍我，我要還手，
他才表示他是刑警；我當時並沒有逃跑；被告在分局只是追問開賓士逃走的人是什麼
姓名，因為我不知道，他們就打我，還灌水，到十二點才放我走 (見原審更(一)卷第十
六、十七頁) ；證人王恆春證稱：「開車的人跑掉，吳明龍來不及跑為邱 (指甲○○
) 抓到」 (見原審更(二)卷第三八頁) ，證人黃美芳、萬春龍並均證稱曾籌二十萬元送
交王恆春，要給二分局刑事組人員，使王啟彥 (即吳明龍) 放回來，王啟彥從分局回
來時，身上有傷痕等情 (見同上偵卷影本第九、十一、二三至二五、八七至八九頁)
，上開證人之證詞，對於判斷吳明龍之指訴是否屬實，以及吳明龍為被告發現時有無
逃跑，是否行跡可疑各節，非無影響。檢察官亦係依憑吳明龍、黃美芳、萬春龍等人
之供述，參以被告未依規定將查案情形記明於工作紀錄簿上，未製作任何筆錄，且未
將吳明龍移送檢察官偵辦，於扣留約八小時後予以釋放，並致王恆春利用該期間向黃
美芳詐騙二十萬元 (詐欺部分經另案判刑確定) 等情，認定被告有妨害自由犯行，原
判決對上開不利於被告之證據，恝置不論，自屬於法有違。檢察官上訴意旨，執以指
摘，非無理由，應認原判決仍有發回更審之原因。
據上論結，應依刑事訴訟法第三百九十七條、第四百零一條，判決如主文。
中      華      民      國    八十八    年      七      月    二十九    日
                              最高法院刑事第四庭
                                  審判長法官  黃  劍  青
                                        法官  劉  敬  一
                                        法官  林  增  福
                                        法官  邵  燕  玲
                                        法官  張  清  埤
      右正本證明與原本無異
                                              書  記  官
中      華      民      國    八十八    年      八      月     四       日
                                                                      ：
